【裁判字號】    95,上易,261
【裁判日期】    950731
【裁判案由】    傷害
【裁判全文】
臺灣高等法院臺南分院刑事判決         95年度上易字第261號
上  訴  人  臺灣雲林地方法院檢察署檢察官
被      告  乙○○
            甲○○（即李玉嬌）
上列上訴人因被告等傷害案件，不服臺灣雲林地方法院94年度易
字第470號中華民國95年4月6日第一審判決（起訴案號：臺灣雲
林地方法院檢察署94年度發查偵字第173號），提起上訴，本院
判決如下：
    主  文
上訴駁回。
    理  由
一、公訴意旨略以：被告乙○○、甲○○（原名李玉嬌）夫妻與
    丁○、周金英夫妻係鄰居關係。民國（下同）93年9月19日
    上午7時許，雙方在乙○○位於雲林縣元長鄉鹿南村後建15
    號住處門前發生爭執。詎丁○、周金英夫妻與其子郭福源，
    乙○○、甲○○夫妻亦與其女丙○○（行為時未滿18歲，已
    另由原審為公訴不受理判決）分別基於共同傷害人身體之犯
    意聯絡，互相毆打。致乙○○受有臉部及雙眼紅腫不適、右
    上臂扭傷、前額紅腫之傷害；甲○○受有上臂、鼻樑、額頭
    、後腦腫脹及瘀血之傷害；丙○○受有後腦血腫之傷害（丁○、周金英、郭福源涉嫌傷害部分，已由檢察官另行聲請簡
    易判決處刑）。另丁○、周金英分別受有頭皮、胸壁開放性
    傷口之傷害，因認被告2人與丙○○共同涉犯刑法第277條第
    1項之傷害罪嫌。
二、按犯罪事實應依證據認定之，無證據不得認定犯罪事實；又
    不能證明被告犯罪者，應諭知無罪之判決，刑事訴訟法第15
    4條第2項、第301條第1項分別定有明文。次按刑事訴訟法第
    161條第1項規定：檢察官就被告犯罪事實，應負舉證責任，
    並指出證明之方法。因此，檢察官對於起訴之犯罪事實，應
    負提出證據及說服之實質舉證責任。倘其所提出之證據，不
    足為被告有罪之積極證明，或其指出證明之方法，無從說服
    法院以形成被告有罪之心證，基於無罪推定之原則，自應為
    被告無罪判決之諭知（最高法院92年台上字第128號判例參
    照）。
三、本件公訴意旨認被告2人涉有傷害罪嫌，無非係以被害人周
    金英之警訊筆錄、財團法人天主教若瑟醫院周金英、丁○病
    歷各1份、現場照片5張等為主要論據。訊據被告乙○○、甲○○2人，固不否認與丁○、周金英夫妻為鄰居關係，且於
    93年9月19日上午7時許，在雲林縣元長鄉鹿南村後建15號住
    處，與丁○、周金英及其子郭福源發生爭執等情，然堅決否
    認有被訴之傷害罪嫌，乙○○辯稱：當天遭丁○及其子郭福
    源，架住拿瓦斯槍噴，根本沒有打他們等語。另被告甲○○
    亦稱：當天聽到一聲尖叫，衝出去看到郭福源架住乙○○，
    丁○則拿瓦斯槍噴乙○○的眼睛，他想搶下瓦斯槍，但反被
    丁○打，當時死命抓住丁○拿瓦斯槍的手，後來被人一直打
    頭，根本沒有機會還手等語。
四、經查：
（一）按以被害人之陳述為認定犯罪事實之依據時，必其陳述並
      無瑕疵，且就其他方面調查，又與事實相符，始足認有證
      據能力；所謂無瑕疵，係指被害人所為不利被告之陳述，
      與社會上一般生活經驗或卷存其他客觀事實並無矛盾而言
      ；至所謂就其他方面調查認與事實相符，非僅以所援用之
      旁證足以證明被害結果為已足，尤須綜合一切積極佐證，
      除認定被告確為加害人之可能外，在推理上無從另為其他
      合理原因之假設，若有不合於此，即不能以被害人之陳述
      作為論斷之證據（最高法院61年台上字第3099號判例參照
      ）。而本件丁○、周金英雖為公訴人起訴犯罪事實所載之
      被害人，惟郭福源則為丁○與周金英之子，與丁○、周金
      英共同犯傷害罪，業經檢察官起訴暨經法院判刑在案，詳
      如後述，則丁○等3人對於被告犯罪事實之陳述，自應符
      合上開無瑕疵，且與事實相符之要件，始得作為認定被告
      犯罪之依據。然查：
    1.丁○、周金英與郭福源彼此之間關於當日被毆情形，陳述
      並不一致：
    (1)丁○係在原審審理中陳稱：當天周金英先過去，後來回來
      說，所以他就自己先前往乙○○家質問為何推倒籬笆，周
      金英也跟在後面，乙○○說弄壞就弄壞，就用拳頭出手推
      他肩膀，將他推倒在地，他沒有拉到乙○○，便抓起一把
      沙子丟，乙○○就跑進屋內。當時甲○○跑出來，一看到
      沒問就推倒周金英，後來周金英坐在地上，又自己爬起來
      ，甲○○跑去拿鐵製的折疊椅，他怕甲○○傷害周金英，
      所以搶甲○○的椅子，而丙○○在這時從他家出現，拿1
      根木棍從後面敲他的頭，他就倒在地上，但是沒放掉椅子
      。乙○○後來跑回家，周金英說看到乙○○有拿刀，但是
      沒拿出來，乙○○就沒有出來，等到警察出現才出來，警
      察來過之後，郭福源才出現。警訊時沒有提到丙○○，是
      因為認為丙○○還在讀書，不要牽扯到她云云（原審卷第
      99頁、第103頁）。而郭福源在原審則卻稱：當時開車子
      過去，看到乙○○、甲○○和父母丁○、周金英。現場丁○與乙○○在拉扯，周金英站在旁邊勸，甲○○在旁邊蹲
      的，他到現場後甲○○就站起來不知道在弄什麼東西。拉
      扯過一陣子之後丙○○才到現場。之後乙○○回住處要拿
      刀出來，但沒有出來，而是打電話叫警察來（原審卷第10
      4頁背面至第106頁）。嗣又稱：甲○○與丁○拉扯，2人
      互相拉脖子上的衣服都不放，沒看到丙○○打周金英，只
      看到周金英倒在地上，沒看到丁○倒在地上（原審卷第10
      6頁背面）。另其在原審另案審理中亦辯稱：到現場時，
      丁○已經躺在地上，拉扯都已經結束云云（見原審調閱該
      院94年度簡上字第118號卷第46頁）。另周金英在警訊卻
      稱：當時看見丁○與乙○○夫妻發生爭吵，丁○被甲○○
      抓胸前衣領扭倒，她即上前勸架，此時遭甲○○出拳毆打
      腹部，她感到疼痛就迅速離開現場，當天沒有參與爭吵及
      傷害他人（發查他159號卷第8~9頁）。顯見3人各自表述
      ，所陳不一。
    (2)告訴人丁○係陳述伊是遭被告乙○○用拳頭推倒，被告甲○○並推倒周金英，後來他跟甲○○爭奪鐵質椅子，倒地
      後遭丙○○自後方以木棒毆打頭部，而郭福源則是員警到
      場後才來現場云云。然而郭福源卻稱沒看到乙○○用拳頭
      推丁○，或丙○○用木棍打丁○，而是看到丁○與甲○○
      互相拉扯衣領，另一次審理中則稱，到達現場時丁○倒在
      地上，拉扯已經結束云云，其本身前後2次在原審不同案
      件審理中所述情形，先後不同。而周金英自己稱，是看到
      丁○被甲○○抓胸前衣領扭倒，自己是被甲○○出拳毆打
      腹部，被打之後迅速離開現場云云，只提到丁○被甲○○
      扭倒，根本沒有論及自己有跌倒的情形，也未提及丙○○
      有持木棍毆打丁○之情事，此又與丁○、郭福源所述不同
      。因此，上開3人所述過程，顯然並不一致而有相互矛盾
      之瑕疵，均非真實，而不足採信。
    (3)再丁○之病歷記載，其在93年9月19日下午1時42分就診，
      初步診斷，左側後腦枕有疼痛腫脹之現象（見發查他159
      號卷第49頁）。而周金英病歷記載，其在93年9月19日上
      午9時51分就診，初步診斷為前胸疼痛（同上發查他159號
      卷第53~54頁，載稱胸壁開放性傷口）。依丁○自述遭乙○○出拳推倒，又被丙○○以木棍自背後毆擊頭部，甚至
      如郭福源、周金英所述，丁○與甲○○拉扯而被扭倒云云
      ，其所受傷害顯然不輕，然其診斷結果，卻僅僅只是頭部
      疼痛腫脹現象。另周金英自述遭甲○○以拳頭毆打腹部，
      或者丁○所見遭甲○○推倒在地，所受傷害卻是前胸疼痛
      的感覺，彼2人都沒有擦傷、挫傷、或瘀血紅腫等明顯外
      傷痕跡，而只是感覺疼痛腫脹的現象，此與乙○○受有臉
      部及雙眼紅腫不適、右上臂扭傷、前額紅腫；甲○○受有
      右上臂、鼻樑、額頭、後腦腫脹及瘀血；丙○○受有後
      腦（枕部）有約2X2公分血腫等傷害（發查他159號卷第
      19~21頁）相比，顯然相去甚遠，然而丁○、周金英與郭
      福源，無論在警訊及原審審理中，卻都否認對乙○○、甲○○及丙○○有傷害行為，甚至答辯，不知道他們傷勢如
      何而來云云（經原審調閱該院94年度簡上字第118號卷第4
      6頁背面），其意圖脫免之情甚為灼然。再者被告乙○○
      果如證人所述，進入屋內為拿取刀械，其甫與人發生爭執
      扭打，心情正處激盪，又有利刃在手，怎會無視於妻女仍
      在屋外受害，而直到警察到場後才出來，此顯然與事理相
      違。足認丁○、周金英與郭福源上開證詞，非但彼此不一
      ，且與事實並不相符，應不足採信。
    2.而被告乙○○在警訊及原審中均稱：當時在住家庭院前清
      洗農藥桶，丁○駕駛小貨車前來，熄火停車後即走到他面
      前，同時郭福源亦奔跑趕上由後方架住他的雙手，讓丁○
      用拳頭打他頭部2下，並用瓦斯噴霧器噴他的臉，郭福源
      在背後用拳頭打他頭部右上方等情（發查他159號卷第11
      頁、原審卷第24頁、第111頁背面）。而被告甲○○在警
      訊及原審審理中亦稱：當時在客廳內，忽然聽到乙○○與
      人吵架，就立即跑出去看，看到丁○拿瓦斯噴霧器正在噴
      乙○○，她就上前將丁○的手推開，卻反遭丁○以噴霧器
      撞及她的右臂，並以左拳毆打鼻樑，此時郭福源以右拳打
      她臉部上方，又以亂拳打右頭部，接著周金英手持竹棒朝
      她的背部及後腦亂打（發查他159號卷第13頁、原審卷第2
      4頁、第112頁）。另證人丙○○在警訊中則稱：當時在住
      家臥室看書，忽然聽到庭院有大聲爭吵，就立刻跑出去看
      ，看到甲○○被丁○抓住衣領及肩膀，並被用瓦斯噴霧器
      後端撞右手臂，又看到周金英持竹棒打甲○○頭部及背部
      ，她就緊抱住甲○○，並請丁○、周金英不要再打了，這
      時郭福源由庭院旁跑來，朝背後頭部用拳頭打她等情（發
      查他159號卷第13頁）。由上開被告2人及丙○○所述，乙○○係先遭郭福源架住，再遭丁○以瓦斯噴霧器噴臉部，
      並且曾被郭福源、丁○2人毆打頭部。後來甲○○出面與
      丁○搶瓦斯噴霧器，卻被丁○以瓦斯噴霧器後端撞及右臂
      ，並被毆打鼻樑，而郭福源另毆打其頭部、臉部，周金英
      則以竹棒毆打其背部及後腦。至於丙○○則遭郭福源以拳
      頭毆打背後頭部。依上開3人所述，被告乙○○應該有雙
      手被架住、臉部、頭部受傷；甲○○應該是右臂、鼻樑、
      頭部、背部受傷；丙○○背後頭部受傷。而此正與3人診
      斷證明書所記載，乙○○臉部及雙眼紅腫不適、右上臂扭
      傷、前額紅腫；甲○○受有右上臂、鼻樑、額頭、後腦杓
      腫脹及瘀血；丙○○受有後腦杓（枕部）有約2X2公分血
      腫等傷害，所描述的受傷部位、傷害情形等均相一致（發
      查他159號卷第19~21頁），因此被告等與丙○○3人所述
      之情節，與客觀證據、經驗法則，顯然較為相符。
    3.綜上丁○、郭福源、周金英之證詞，非但彼此間所述情節
      不同，甚至自己前後供述齟齬不一之處，因此其陳述之經
      過顯有瑕疵，實無法作為認定被告2人犯罪之不利證據。
      而丁○、周金英之傷勢均僅係疼痛腫脹，並無任何明顯外
      傷痕跡，縱有所謂疼痛或腫脹感覺，尚無法認為是被告以
      傷害之故意或過失所造成。因此，本院認為檢察官所舉之
      證據，無法使法院達到確信被告必然犯罪之心證，依前開
      法條及判例意旨，並基於無罪推定之原則，自應為被告無
      罪判決之諭知。
（二）至於周金英雖於94年4月3日上午9時30分許死亡，惟據大
      千診所陳明樸醫師開具之死亡證明書所載，周金英係因乳
      癌併肝、肺骨髓移轉，導致心肺衰竭死亡，有該死亡證明
      書附卷可稽（原審卷第15頁），並非因前胸疼痛病變所致
      。且本件爭執係發生在93年9月19日，距離周金英死亡已
      歷7月餘。則周金英之死亡顯然難與本件爭執認有何因果
      關係，告訴人丁○於原審具狀請求變更起訴法條為傷害致
      死云云，惟並無審酌之必要，併此敘明。
（三）公訴人認被告等可預見與人發生爭執拉扯間將造成肢體傷
      害，被告等仍有過失傷害之罪嫌云云，然查本件係告訴人
      與其妻周金英、子郭福源結伴於上揭時、地至被告宅對被
      告等傷害，已有可議，並有原審虎尾簡易庭簡易判決94年
      度虎簡字第86號判決附卷可稽（見原審虎簡卷第21頁），
      告訴人所受之傷害究如何為被告毆打，未能證實，且說法
      不一又自相矛盾齟齬，莫衷一是，已如上述。對被告等是
      否有故意毆打告訴人如檢具之診斷証明書之情形，已甚有
      可疑，又如何認告訴人之傷係另由被告等可預見而未注意
      之情形下過失所造成，亦未據公訴人另舉證以實其說，質
      言之，告訴人之傷是否被告等造成亦有疑義，無從遽認係
      被告等所為。
五、綜上所述，被告等所為辯解，伊等無毆打告訴人，是他們父
    子打伊等等語，堪予採信。此外，又查無其他積極之證據足
    認被告有上述犯行，原審以不能證明被告犯罪而諭知無罪，
    核無不合，檢察官上訴意旨，仍執前詞認案發當時，現場混
    亂，自難苛責告訴人父子暨周金英就所有細節得鉅細靡遺據
    以陳述，告訴人等於發生爭執後分受上開後腦枕疼痛腫脹、
    前胸疼痛等傷害，如無法認定係故意傷害，亦可預見係爭執
    拉扯間將造成肢體傷害，而有過失傷害之罪嫌云云，然告訴
    人之傷害部位均非由告訴人等之指訴及經驗法則可以查證屬
    實，自無從採憑，已如上述，被告如何毆打告訴人未據舉出
    確切證明以實其說，公訴人所為上訴，非有理由，應予駁回
    。
據上論結，應依刑事訴訟法第三百六十八條，判決如主文。
本案經檢察官曾銘芳到庭執行職務。
中    華    民    國    95    年    7     月    31    日
                  刑事第二庭    審判長法  官   葉居正
                                      法  官   吳森豐
                                      法  官   莊俊華
以上正本證明與原本無異。
不得上訴。
                                      書記官   謝淑玉
中    華    民    國    95    年    8     月    5     日


司法院資訊處製作；財團法人民間司法改革基金會備份。
